【裁判字號】    91,訴,1718
【裁判日期】    921008
【裁判案由】    解除契約等
【裁判全文】
臺灣桃園地方法院民事判決  九十一年度訴字第一七一八號
    原      告  陵達貿易有限公司
    法定代理人  吳玨蓁
    訴訟代理人  宣玉華律師
                吳文升律師
    被      告  南蒲實業有限公司
                          設台北市○○○路一六七號六樓之一
    法定代理人  丙○○    住同.
    被      告  乙○○○  住同.
    被      告  甲○○    住同.
    右  三  人
    訴訟代理人  簡文玉律師
右當事人間請求解除契約等事件，於民國九十二年九月二十五日辯論終結，本院判決
如左：
    主    文
原告之訴及假執行之聲請均駁回。
訴訟費用由原告負擔。
    事    實
甲、原告方面：
一、聲明：求為判決
（一）被告南蒲實業有限公司應給付原告新台幣（下同）五十八萬元及起訴狀繕本送
      達翌日起至清償日，按週年利率百分之五計算之利息。
（二）被告乙○○○、甲○○應給付原告一百零八萬元及起訴狀繕本送達翌日起至清
      償日，按週年利率百分之五計算之利息。
（三）原告願供擔保請准宣告假執行。
二、陳述：
（一）緣原告之法定代表人吳玨蓁個人於民國八十九年五月十四日支付定金二十五萬
      元，向被告乙○○○、甲○○、南蒲實業有限公司（下稱南蒲公司）購買坐落
      桃園縣龜山鄉○○○段南崁頂小段一二三、一一三─一八、一二三─一九地號
      土地應有部分及其上興建之「光速２１」房屋Ａ棟第三層及地下層號第一二四
      號法定停車位（下稱系爭房地），約定土地價金為五百四十萬元，房屋及停車
      位價金二百九十萬元合計總價金為八百三十萬元，吳玨蓁並於同年六月十日再
      給付被告含簽約金在內之自備款一百四十一萬元，則兩造就系爭房地買賣契約
      應係成立於八十九年六月十日，後吳玨蓁因考量稅捐之問題，故經兩造同意更
      改為原告之名義購買系爭房地，是兩造間於八十九年八月十五日重新簽訂系爭
      房地買賣契約書，將買受人自吳玨蓁變更為原告，而被告於訂約時為吸引原告
      購買系爭房地之意願，則同意原告可僅付系爭房地總價二成之自備款一百六十
      六萬元（土地一百零八萬元，房屋五十八萬元），其餘八成之價款六百六十四
      萬元則以由被告將系爭房地向銀行貸款之方式給付，被告並保證貸得該銀行貸
      款，惟衡諸銀行放款慣例多僅能貸得抵押不動產價值之七成，雙方即於簽訂買
      賣契約時於契約中將系爭房地之總價載為一千零五十二萬元，而另於附約中約
      定實際之買賣價格，舊契約書則由被告收回。
（二）原告為裝潢之必要於八十九年八月二十一日提前辦理交屋，並花費近一百萬元
      之裝潢費，並將原告重要資料及貨物三百餘箱置於其內。嗣被告未依約向銀行
      辦理貸款，並誣指原告應自行辦理貸款而將系爭房地換鎖不讓原告進入，致原
      告不能正常營運而損失不貲。前揭提高系爭房地買賣契約書內系爭房地總價金
      以向銀行貸得系爭房地實際總價八成以上之銀行貸款之方式係經被告同意，依
      常情即需由被告負責向銀行申請貸款，否則若無法貸得預定申貸之金額，則原
      告前向被告請求降低自備款之要求，豈不白費心機，且系爭買賣契約為一式二
      份，由兩造各執一份，由銀行所呈之影本與兩造所提出之系爭買賣契約書中兩
      造用印部分比對後可知，銀行所持有之契約書係與被告之契約書相符，可見銀
      行之契約書影本係由被告提供，且被告於簽訂系爭買賣契約時有簽訂代辦貸款
      委託書委託被告貸款，亦為明證，雖於同一契約書上簽訂有自洽貸款協議書，
      但此係原告於八十九年八月十五日簽約時，因未詳閱契約書內容之情形下所簽
      訂，而此協議書與代辦貸款委託書係不能併存，是本件貸款應係由被告所主導
      ，被告自負有完成貸款之義務，原告只需配合提供正常貸款所需之文件，如貸
      款無法辦理其責任應由被告負擔。本件因被告未依約貸得八成貸款，顯可歸責
      被告之事由。被告並於九十一年八月二十八日違約將系爭房地出賣予第三人耀
      騰股份有限公司（下稱耀騰公司），並辦理所有權移轉登記，是故系爭房地買
      賣契約已因可歸責於被告致給付不能，原告自得解除契約，並請求回復原狀，
      被告自應返還已收受之價金。
（三）被告固曾以原告違約未繳付價金而主張解除系爭房地買賣契約，並訴請原告給
      付違約金，嗣經鈞院駁回確定，惟與本件訴訟兩者訴訟標的不同，並非同一事
      件，自非前確定判決效力所及，且原告對系爭房地買賣契約中有關貸款成數及
      應由買方或賣方負責之事實，雖不認同該確定判決理由中之判斷，惟因原告於
      前案係獲勝訴判決，無從就受不利判斷事實部分上訴謀求救濟，本案自不得受
      該確定判決認定事實拘束。退萬步言，縱認系爭房地買賣契約已因被告解除而
      消滅，惟系爭房地及相鄰房地亦無跌價情事，被告主張沒收原告已給付之價金
      一百六十六萬元為違約金，亦屬過高應予酌減。
（四）綜上所述，系爭房地買賣契約業因原告以被告違約而解除，被告自應返還收受
      之價金。縱認系爭房地買賣契約係由被告以原告違約而解除，約定之違約金亦
      屬過高，應予酌減。爰依解除契約後回復原狀之法律關係訴如聲請所示等語。
三、證據：提出土地、房屋預定買賣契約書各一紙、土地、建物登記謄本各三紙、切
    結書及交屋證明各一紙，並聲請調閱、引用鈞院九十年度桃簡字第七一一號民事
    卷附訴訟資料。
乙、被告方面：
一、聲明：請求判決駁回原告之訴，如受不利判決願供擔保請准宣告假執行。
二、陳述：
（一）兩造間系爭房地買賣契約業經被告以原告違約未繳付價金而主張解除系爭房地
      買賣契約一事，業經被告訴由鈞院九十年度桃簡字第七一一號民事判決確定在
      卷，本件原告另訴主張解除契約回復原狀，顯與前述確定判決意旨相反，違反
      同一事件經確定判決者，不得更行起訴之規定，本件訴訟自應駁回。縱認兩者
      訴訟標的不同，並非同一事件，惟系爭房地買賣契約約定原告除給付自備款一
      百六十六萬元外，其餘部分價金則約定由原告自行以系爭房地向銀行接洽辦理
      抵押貸款事宜後給付，原告並應於該建物第一次登記完成後三十日內將自洽貸
      款申貸手續辦理完成。詎被告於八十九年十一月八日完成該建物第一次總登記
      後，原告迄未洽妥貸款之金融機構，依系爭房地買賣契約約定（土地預定買賣
      契約書係第五條第一項第五款、房屋預定買賣契約書係第七條第一項第五款）
      ，原告若因辦理貸款之條件不合；或中途改變主意不貸；或未能如期辦理一切
      貸款手續致無法辦理貸款；或主動向金融機構表明拒絕貸款、暫緩撥款、附帶
      任何條件；或附帶期限撥款；或因原告之任何因素，使原告無法取得全部貸款
      者，亦得視為原告不辦理貸款。該預定貸款金額應按「付款專項」第五期之所
      載付款日期即契稅單核發日按期繳付，逾期除給付滯納金外，並依違約罰則之
      規定得逕行解除契約。而系爭房地之契稅稅單係於八十九年十二月九日核下，
      契稅之繳款截止日期為八十九年十二月十七日，原告逾期未依約履行，已為給
      付遲延，經被告分別於九十年一月十七日及九十年五月九日定期催告其履行給
      付價金之義務，原告逾期仍未依約給付價金，故被告依系爭土地預定買賣契約
      書第八條及房屋預定買賣契約書第十八條之約定，以前述鈞院九十年度桃簡字
      第七一一號起訴狀繕本送達原告為解除契約之意思表示，並沒收原告已繳價金
      一百六十六萬元為違約金一事，係前確定判決之重要爭點，並本於兩造之辯論
      而為認定屬實，基於誠信原則及禁反言之效果，原告自不得在本訴為相反之主
      張。
（二）原告於八十九年八月十五日向被告南蒲公司及地主即被告乙○○○、甲○○購
      買系爭房地，雙方約定總價金為八百三十萬元，除原告應給付自備款一百六十
      六萬元（土地一百零八萬元，房屋五十八萬元）外，其餘部分價金則約定由原
      告自行以系爭房地向銀行接洽辦理抵押貸款事宜後給付，原告並應於該建物第
      一次登記完成後三十日內將自洽貸款申貸手續辦理完成。詎被告於八十九年十
      一月八日完成該建物第一次總登記，惟原告迄未洽妥貸款之金融機構，顯已嚴
      重構成違約行為，復未依約於系爭房地之契稅稅單即八十九年十二月九日核下
      及契稅之繳款截止日期為八十九年十二月十七日前給付價款，已為給付遲延，
      經被告分別於九十年一月十七日及九十年五月九日定期催告其履行給付價金然
      均未獲原告置理，故被告依約定解除系爭房地屋買賣契約，並沒收原告已繳之
      價款一百六十六萬元為違約金。查，約定之違約金是否過高，須依一般客觀事
      實、社會經濟及當事人所受損害情形，以為酌定標準。因社會景氣不佳，影響
      房地產業至鉅，近年來平均售價減少二至四成不等。被告於系爭房地買賣契約
      解除後，於九十一年八月二十八日以房屋、土地為五百零八萬元加計二個大車
      位一百四十萬元及一個小車位七十萬元合計七百十八萬元售予第三人耀騰公司
      ，與系爭房地買賣契約所載房屋、土地為七百四十萬元加計一個大車位九十萬
      元合計八百三十萬元相較，若以系爭房地買賣契約所載房屋、土地加計一個大
      車位計算，被告因原告違約不得已將系爭房地轉售損失達二百五十二萬元，遑
      論被告尚有於轉售期間支付電費、管理費計八萬五千七百九十元之損失，兩造
      所約定之違約金一百六十六萬元顯未過高等語資為抗辯。
三、證據：提出其與第三人耀騰公司間之房屋土地買賣契約書一紙及付款支票影本二
    紙、統一發票影本三紙、付款收據影本四紙、匯款明細二紙為憑，並聲請訊問證
    人游永裕，及調閱、引用鈞院九十年度桃簡字第七一一號民事卷附訴訟資料。
    理    由
甲、程序方面
一、按「被告不抗辯法院無管轄權，而為本案之言詞辯論者，以其法院為有管轄權之
    法院。」民事訴訟法第二十五條明文規定。查，本件被告營業所雖設於台北市○
    ○○路一六七號六樓之一，非在本院管轄區域，惟被告不抗辯本院無管轄權，並
    為本案之言詞辯論，本院自為有管轄權之法院，合先敘明。
二、次按「除別有規定外，確定之終局判決就經裁判之訴訟標的，有既判力。」民事
    訴訟法第四百條第一項固有明文。惟，此所指確定之終局判決就經裁判之訴訟標
    的，有既判力，惟於判決主文所判斷之訴訟標的始可發生。若訴訟標的以外之事
    項，縱令與為訴訟標的之法律關係有影響或因果關係，因而於判決理由中對之有
    所判斷，除同條第二項所定情形外，尚不能因該判決已經確定而認此項判斷有既
    判力。經查，本件係原告主張被告違約將系爭房地售予第三人耀騰公司，並辦理
    所有權移轉登記，致系爭房地買賣契約因可歸責於被告之事由致給付不能，原告
    依法解除契約後請求回復原狀，而兩造間前經九十年度桃簡字第七一一號確定民
    事判決係由被告以原告違約未繳付價金而主張解除系爭房地買賣契約而訴請給付
    違約金一事，兩造之訴訟標的顯非相同。雖兩造於系爭房地買賣契約貸款約定係
    由原告或被告負責辦理，本件原告即買方未如期以貸款所得繳付價金是否違約，
    被告即賣方以此為由解除契約，是否生解除契約之效力等情，雖為前述確定民事
    事件之重點爭點，並由該確定民事判決本於當事人之辯論而於理由判斷，然究非
    前述確定民事判決主文中之判斷，復無民事訴訟法第四百條第二項規定之情形，
    自不生既判力。依前說明，原告提本件訴訟尚非前述確定民事判決既判力所及，
    並無違反既判力或一事不再理原則之情形。
乙、實體方面
一、本件原告起訴主張：其於八十九年六月十日與被告簽訂系爭房地買賣契約，約定
    土地價金為五百四十萬元，房屋及停車位價金二百九十萬元合計總價金為八百三
    十萬元，並已給付系爭房地總價二成之自備款一百六十六萬元（土地一百零八萬
    元，房屋五十八萬元），惟被告竟違約將系爭房地出賣予第三人耀騰公司，並辦
    理所有權移轉登記，致系爭房地買賣契約因可歸責於被告之事由而給付不能，原
    告依法解除契約並請求回復原狀。縱認系爭房地買賣契約已因被告解除而消滅，
    惟系爭房地及相鄰房地亦無跌價情事，被告主張沒收原告已給付之價金一百六十
    六萬元為違約金，亦屬過高應予酌減等情。被告則以兩造於系爭房地買賣契約約
    定，原告應於建物第一次登記完成後三十日內自洽貸款申貸手續辦理完成，惟被
    告於八十九年十一月八日完成該建物第一次總登記，原告迄未洽妥貸款之金融機
    構，依系爭房地買賣契約約定（土地預定買賣契約書係第五條第一項第五款、房
    屋預定買賣契約書係第七條第一項第五款），原告若因辦理貸款之條件不合；或
    中途改變主意不貸；或未能如期辦理一切貸款手續致無法辦理貸款；或主動向金
    融機構表明拒絕貸款、暫緩撥款、附帶任何條件；或附帶期限撥款；或因原告之
    任何因素，使原告無法取得全部貸款者，亦得視為原告不辦理貸款。該預定貸款
    金額應按「付款專項」第五期之所載付款日期即契稅單核發日按期繳付，逾期除
    給付滯納金外，並依違約罰則之規定得逕行解除契約。而系爭房地之契稅稅單係
    於八十九年十二月九日核下，契稅之繳款截止日期為八十九年十二月十七日，原
    告逾期未依約履行，已為給付遲延，經被告分別於九十年一月十七日及五月九日
    定期催告其履行給付價金之義務，原告逾期仍未依約給付價金，故被告依系爭土
    地預定買賣契約書第八條及房屋預定買賣契約書第十八條之約定，以前述鈞院九
    十年度桃簡字第七一一號起訴狀繕本送達原告為解除契約之意思表示，並沒收原
    告已繳價金一百六十六萬元為違約金，且被告因原告違約不得已將系爭房地轉售
    損失達二百五十二萬元，兩造所約定之違約金一百六十六萬元顯未過高等語資為
    抗辯。
二、原告主張其於八十九年六月十日與被告簽訂系爭房地買賣契約，約定土地價金為
    五百四十萬元，房屋及停車位價金二百九十萬元合計總價金為八百三十萬元，並
    已給付系爭房地總價二成之自備款一百六十六萬元（土地一百零八萬元，房屋五
    十八萬元），惟被告已將系爭房地出賣予第三人耀騰公司，並辦理所有權移轉登
    記等情，業為被告所不爭執。原告此部分之主張，自為真實可信。原告另稱其繳
    付二成價金後，係因經被告同意以向銀行貸得系爭房地總價八成以上之銀行貸款
    之方式給付，被告違約未向銀行貸得系爭房地總價八成而非原告不給付其餘價金
    等情，惟為被告所否認，並辯稱系爭房地買賣契約約定原告除給付自備款一百六
    十六萬元外，其餘部分價金則約定由原告自行以系爭房地向銀行接洽辦理抵押貸
    款事宜後給付，原告並應於該建物第一次登記完成後三十日內將自洽貸款申貸手
    續辦理完成。詎被告於八十九年十一月八日完成該建物第一次總登記後，原告迄
    未洽妥貸款之金融機構，依系爭房地買賣契約約定（土地預定買賣契約書係第五
    條第一項第五款、房屋預定買賣契約書係第七條第一項第五款），原告若因辦理
    貸款之條件不合；或中途改變主意不貸；或未能如期辦理一切貸款手續致無法辦
    理貸款；或主動向金融機構表明拒絕貸款、暫緩撥款、附帶任何條件；或附帶期
    限撥款；或因原告之任何因素，使原告無法取得全部貸款者，亦得視為原告不辦
    理貸款。該預定貸款金額應按「付款專項」第五期之所載付款日期即契稅單核發
    日按期繳付，逾期除給付滯納金外，並依違約罰則之規定得逕行解除契約。而系
    爭房地之契稅稅單係於八十九年十二月九日核下，契稅之繳款截止日期為八十九
    年十二月十七日，原告逾期未依約履行，已為給付遲延，經被告分別於九十年一
    月十七日及九十年五月九日定期催告其履行給付價金之義務，原告逾期仍未依約
    給付價金，被告依系爭土地預定買賣契約書第八條及房屋預定買賣契約書第十八
    條之約定，以前述鈞院九十年度桃簡字第七一一號民事事件之起訴狀繕本送達原
    告為解除契約之意思表示，並沒收原告已繳價金一百六十六萬元為違約金一事，
    係前確定判決之重要爭點，並本於兩造之辯論而為認定屬實，基於誠信原則及禁
    反言之效果，原告亦不得在本訴為相反之主張等情。經查：
（一）兩造於系爭房地買賣契約貸款約定係由原告或被告負辦理貸款之契約義務，本
      件原告即買方未如期以貸款所得繳付價金是否違約，被告即賣方以此為由解除
      契約，是否生解除契約之效力，雖為本院九十年度桃簡字第七一一號之重點爭
      點，並由該確定民事判決本於當事人之辯論而於理由判斷，然究非前述確定民
      事判決主文中之判斷，復無民事訴訟法第四百條第二項規定之情形，自不生既
      判力，已如前述，且原告於該確定民事案件審理程序中即自始主張其除已付自
      備款一百六十六萬外，所餘八成價金係經被告同意，並應由被告負責辦理相關
      手續，雖不認同該確定判決理由中之判斷，惟因原告於前案係獲勝訴判決，無
      從就受不利判斷之事實部分上訴謀求救濟。原告在本訴為與其在前訴訟程序中
      相同之主張，自無違反誠信原則及禁反言原則。被告所辯原告不得在本訴為與
      前確定判決所認定之事實相反之主張云云，與法未合，不足憑採。
（二）承辦本件系爭房地抵押貸款事件之臺灣中小企業銀行南崁分行（下稱臺灣企銀
      ）承辦員陳益瑜與原告之法定代表人吳玨蓁於電話中談論系爭房地貸款事宜時
      ，曾坦承系爭房地貸款之資料係由被告交付予臺灣企銀，有原告提出之電話錄
      音之譯文附於本院九十年度桃簡字第七一一號卷可稽（見該卷第一七０頁至一
      七九頁），並有承辦員陳益瑜於前述確定民事事件審理時到場證稱其確有與吳
      貴美為如前對話，惟所有貸款案件均係上司將資料交付其辦理，其於回答吳玨
      蓁問題時，對於前揭貸款資料係原告或被告所寄並不清楚云云及系爭房地之貸
      款資料係以郵寄寄達，且於原告申辦本件貸款之時，被告亦有提出多件其他客
      戶之資料申請貸款等語（見該卷九十年十月十二日言詞辯論筆錄，第一六六頁
      至一六九頁）。而被告於當時因銷售房地並代客戶向臺灣企銀申請貸款，而與
      臺灣企銀往來密切，參以一般民眾鮮以郵寄申請之方式向銀行貸款，只有常與
      銀行往來之單位如被告，較有以郵寄送件之可能。況本件系爭買賣契約於簽訂
      時係一式二份，並分由兩造各執一份一節，為兩造所不爭執，而經將兩造所執
      之系爭買賣契約書與本院九十年度桃簡字第七一一號卷附臺灣企銀所執之系爭
      買賣契約書（見該卷第一九一頁至第二０八頁）相比較，則臺灣企銀所持有之
      契約書，其兩造用印部分之位置係與被告之契約書相符，而與原告之契約書不
      同，可見本件系爭房地之貸款資料係由被告交由臺灣企銀申辦，殆無疑問。
（三）原告另稱其並未與被告約定由其自行洽辦貸款，而係委託被告代其申辦貸款，
      其與被告間就自洽貸款協議書之簽訂，係因其未詳看契約內容所致且該自洽貸
      款之協議因與其所簽訂另一紙代辦貸款委託書之意思相抵觸而無適用之效力一
      事。惟為被告所否認，對此有利於原告之事實，自應由原告負舉證之責，然原
      告並未能舉證以實其說。參諸兩造所簽訂之自洽貸款協議書（土地預定買賣契
      約書係附件三、房屋預定買賣契約書係附件七）第二條第一款之約定：「甲方
      （即原告）自洽貸款時為維護乙方（即被告）收取價金之權益，應遵守下列約
      定事項：
１、甲方應先依乙方統一委託辦理金融機構貸款之約定，辦妥中長期購屋貸款手續，
    否則乙方得拒絕配合甲方辦理自洽貸款，甲方絕無異議。」，是依本條之約定，
    被告為維護其收取價金之權益，於原告要求自洽貸款之情形下，依約應先委託被
    告統一辦理金融機構貸款之事宜，並以辦妥前揭委託貸款事宜，做為原告得自洽
    貸款之前提要件，則原告就系爭房地貸款一事同時簽訂之代辦貸款委託書及自洽
    貸款協議書，其二者間並無相互抵觸之處，亦不影響其所簽訂自洽貸款協議書之
    效力，是縱如前述系爭房地之貸款資料係由被告代為交付與臺灣企銀辦理貸款之
    申請，則被告亦係依據自洽貸款協議書之約定來履行，並不足以認定原告並無要
    求自洽貸款事宜，原告辯稱其就系爭房地尾款部分並非要求自洽貸款云云，即不
    可採。
２、原告雖又稱：被告於兩造訂約之初為吸引原告購買系爭房地，雙方約定系爭房地
    除自備款即佔總價金二成部分由原告支付外，其餘價金則由被告保證代其向銀行
    貸款取得云云。惟前揭事實，已為被告所否認，而被告雖就以將系爭買賣契約中
    所記載之系爭房地總價金高於原告實際買受系爭房地價金之方式，使銀行高估系
    爭房地之價格，以使原告貸得實際總價金之八成為其所提議一事，並不否認，然
    前揭方式為何人提議與否，並不足以證明被告曾向原告保證貸得系爭房地總價金
    八成之事實。原告雖又以其曾委託訴外人魏德欣於九十年十二月十一日以電話向
    被告所銷售與系爭房地同一批房地之銷售員黃秀佳詢問付款條件時，黃秀佳係保
    證可以代魏德欣貸得所購買之房地價格之八成，並以電話錄音之譯文為證（見本
    院九十年度桃簡字第七一一號卷第二四七頁至第二六三頁），惟參諸該電話之譯
    文，黃秀佳雖有告知得代魏德欣向銀行貸得約房屋價款之八成，但其係表示於魏
    德欣之信用並無問題之情況下銀行之通常情形，並無何保證絕對會替魏德欣貸得
    此筆款項之表示，且其二人所談之條件，亦不足以重現兩造於簽訂系爭房地買賣
    契約時之情形，而不足為被告曾保證替原告貸得系爭房地總價款八成之證據，且
    據與原告之法定代理人吳玨蓁於簽訂系爭買賣契約前一同參觀系爭房地之證人陳
    長漢，亦曾於本院九十年度桃簡字第七一一號民事事件審理時到庭證稱：「是一
    位小姐來跟我們接洽，有說貸款八成，但當時並沒有提到說幫我們貸到八成。」
    與原告之法定代理人吳玨蓁於該言詞辯論期日所稱：那位小姐當時只說會幫原告
    貸到八成，但並沒有說貸不到會退錢等語一致（均見該卷九十一年二月一日言詞
    辯論筆錄，第二四０頁），可知被告於銷售時並未口頭保證為原告貸得一定金額
    之貸款。況若被告確曾保證替原告貸得房價八成之貸款，原告自應將此契約之重
    要之點載入契約。是原告辯稱被告曾保證為原告代向銀行貸得系爭房地價款之八
    成云云，即不足採。
３、另依原告與被告乙○○○、甲○○所簽訂於土地預定買賣契約書中之自洽貸款協
    議書第二條第三款及第八款之約定：建物第一次登記完成後三十日內，甲方（即
    原告）應將自洽貸款申貸手續辦理完成，否則視為甲方放棄自洽貸款；甲方若因
    辦理貸款之條件不合；或中途改變主意不貸；或未依通知期限內辦妥一切貸款手
    續；或主動向金融機構表明拒絕貸款、暫緩撥款、附帶任何條件或期限撥款；或
    因甲方之任何因素使乙方（即被告）無法如期取得全部貸款或依前開規定視為放
    棄自洽貸款之情事時，乙方得要求甲方，依本約之約定統一辦理委託貸款，或依
    本約不辦貸款之約定辦理，將付款專項中第五期期款付清，否則乙方得依本約有
    關違約之約定處理。在原告與被告南蒲公司間所簽訂之房屋預定買賣契約書之自
    洽貸款協議書中，亦有相同約定。而本件兩造就系爭房地貸款部分係約定自洽貸
    款，已如前述，則依兩造自洽貸款協議書之約定，原告應於建物第一次登記完成
    後三十日內完成申請貸款之手續，若未依限辦妥一切貸款手續，被告則得請求原
    告依本約中關於統一委託被告辦理貸款，或依本約中關於不辦貸款之情況，即不
    辦貸款之部分價款應按付款專項第五期於契稅單核發日交付辦理，否則即依本約
    中違約之約定處理。本件系爭房地之建物第一次登記係於八十九年十一月八日，
    而原告迄未完成貸款申辦手續及給付全部價金等情，為兩造所不爭之事實，則原
    告既未於系爭房地之建物第一次登記後三十日內完成申請貸款之手續，依前揭自
    洽貸款協議書即視為放棄貸款。
４、在原告依前揭自洽貸款協議書之約定，於視為放棄貸款之情形下，無論原告係依
    本約中關於統一委託被告辦理貸款，或依本約中關於不辦貸款之情況，被告請求
    原告履行給付價金之義務，則前者依系爭買賣契約委辦貸款之約定（土地預定買
    賣契約書係第五條第一項第五款、房屋預定買賣契約書係第七條第一項第五款）
    ，原告若因辦理貸款之條件不合；或中途改變主意不貸；或未能如期辦理一切貸
    款手續致無法辦理貸款；或主動向金融機構表明拒絕貸款、暫緩撥款、附帶任何
    條件；或附帶期限撥款；或因原告之任何因素，使原告無法取得全部貸款者，亦
    得視為原告不辦理貸款。該預定貸款金額應按「付款專項」第五期之所載付款日
    期即契稅單核發日按期繳付，逾期除給付滯納金外，並依違約罰則之規定得逕行
    解除契約並沒收原告已繳付之全部價款，作為損害賠償總額之違約金。原告雖以
    其已配合臺灣企銀提供正常貸款所需之文件，並由其法定代表人吳玨蓁及吳玨蓁
    之父同意為連帶保證人，臺灣企銀並無理由要求其提供其他資料，而臺灣企銀拒
    絕其申請貸款之請求，應係與其公司是否虧損無關，而應係該銀行對於系爭買賣
    契約所載之價格相較一般行情為高已有認識，故不願依一般程序核貸，則其無法
    貸款之責任並不可歸責於原告云云。然被告既未保證一定替原告貸得系爭房地總
    價金八成之貸款，已如前述，縱臺灣企銀發現系爭房地之實際價值較契約上所載
    之價值為低而不願核貸該房地實際總價金之八成，或願核貸之金額少於擬貸之金
    額之情形，原告亦有依系爭買賣契約中委辦貸款之其他規定，負有於約定期限內
    補足被告不足額部分價金之義務，原告尚得即謂有拒絕繳納價金之正當理由。況
    原告於臺灣企銀請求其補充財產證明資料，以利審核原告之財務狀況及還款來源
    ，而為是否可核貸系爭房地擬貸金額之考慮時，原告卻未積極提出相關資料以供
    銀行參酌等情，亦為兩造所不爭執，則本件原告無法如期辦理一切貸款手續以致
    無法依約繳付其餘八成價金，應係可歸責於原告之事由，依系爭房地買賣契約約
    定（土地預定買賣契約書係第五條第一項第五款、房屋預定買賣契約書係第七條
    第一項第五款），原告若因辦理貸款之條件不合；或中途改變主意不貸；或未能
    如期辦理一切貸款手續致無法辦理貸款；或主動向金融機構表明拒絕貸款、暫緩
    撥款、附帶任何條件；或附帶期限撥款；或因原告之任何因素，使原告無法取得
    全部貸款者，亦得視為原告不辦理貸款。該預定貸款金額應按「付款專項」第五
    期之所載付款日期即契稅單核發日按期繳付，逾期除給付滯納金外，並依違約罰
    則之規定得逕行解除契約。而系爭房地之契稅稅單係於八十九年十二月九日核下
    ，契稅之繳款截止日期為八十九年十二月十七日，原告既不否認迄今並未給付被
    告第五期款即自備款一百六十六萬元外之價款六百六十四萬元，已為給付遲延，
    經被告分別於九十年一月十七日及九十年五月九日定期催告其履行給付價金之義
    務，原告逾期仍未依約給付價金，被告依系爭土地預定買賣契約（土地預定買賣
    契約書係於第八條、房屋預定買賣契約書係於第十八條）關於違約解除契約之約
    定，以本院九十年度桃簡字第七一一號起訴狀繕本送達原告，為解除系爭房地買
    賣契約中之本契約及與本契約有連帶關係之契約之意思表示等事實，亦為原告所
    不爭執，並有該卷附通知函及掛號郵件收件回執各二紙（該卷第六一頁至第六九
    頁）、起訴狀及九十年六月二十二日送達證書（該卷第七六頁）為證，是系爭房
    地買賣契約已於九十年六月二十二日因被告之解除而生解除契約之效力。被告於
    系爭房地買賣契約解除後，於九十一年八月二十八日將系爭房地售予第三人耀騰
    公司，並辦畢所有權移轉登記，自係其權利之正當行使。原告主張系爭房地買賣
    契約因可歸責於被告之事由致給付不能云云，於法自有未合，顯非可採。
三、按「解除權之行使，不妨礙損害賠償之請求。」民法第二百六十條定有明文，而
    依兩造間系爭房地買賣契約有關違約罰則之約定（土地預定買賣契約書係於第八
    條、房屋預定買賣契約書係於第十八條），兩造於契約解除時，被告得沒收原告
    已繳付之價款作為損害賠償總額之違約金一事，亦為兩造所不爭執之事實。被告
    所辯其於解除契約後得沒收原告已繳一百六十六萬元為違約金乙節，已非無據。
    雖當事人約定契約不履行之違約金過高者，法院固得依民法第二百五十二條以職
    權減至相當之數額，惟是否相當仍須依一般客觀事實、社會經濟狀況、當事人所
    受損害，並就債務人若能如期履行債務時，債權人可得享受之一切利益等情狀為
    衡量之標準。經查，系爭房地買賣契約係定於八十九年五月十四日，原告依約應
    繳付八成價金之履行期係在八十九年十二月九日即系爭房屋契稅單核發日期至九
    十年五月九日即被告定期催告履行日期，至九十一年八月二十八日被告將系爭房
    地再售予第三人耀騰公司間，因社會經濟極為不景氣，影響房地產業至鉅，桃園
    地區房地產售價跌幅達二成以上，亦為眾所週知之事情，而系爭房地買賣契約總
    價以土地、房屋含一個車位九十萬元在內合計八百三十萬元，若原告能如期履行
    ，被告自有獲得八百三十萬元之對價利益，嗣被告於以原告違約為由解除系爭房
    地買賣契約後，將系爭房屋、土地含二個大車位一百四十萬元及一個小車位七十
    萬元計七百十八萬元售予第三人耀騰公司一事，亦有被告所提出其與第三人耀騰
    公司間之房屋土地買賣契約書一紙及付款支票影本二紙、統一發票影本三紙、付
    款收據影本四紙、匯款明細二紙為憑，並經證人即第三人耀騰公司總經理游永裕
    到庭證稱屬實（見本院九十二年二月二十六日言詞辯論筆錄）。被告在系爭房地
    買賣契約標的即系爭房屋、土地含一個大車位在內僅享有五百七十八萬元之對價
    ，前後相較，被告因原告違約而未能享有原告如期履行債務已受有短少取得二百
    五十二萬元對價之損失，高於原告已付價款二成之自備款一百六十六萬元。原告
    雖稱第三人耀騰公司以系爭房地向銀行設定本金最高限額抵押權一千萬元，鄰近
    房屋、土地依建物、土地登記謄本所載設定之抵押權之最高額依坪數換算，房地
    價格均未有降低之情形，固有提出建物、土地登記謄本為證，然，銀行辦理不動
    產抵押放款時，抵押品之市場價格本非惟一之決定標準，且為避免借款人事後違
    約未為清償，所登記抵押權之本金最高限額必加計預估之利息、違約金而高於實
    際貸與之款項甚多。原告所提系爭房地及鄰近房屋、土地依建物、土地登記謄本
    所載設定之抵押權之最高額依坪數換算既與實際市場價格不同，縱不低於系爭房
    地買賣契約之約定總價，惟不足證明原告主張前述期間內系爭房地市場價格未跌
    反漲及被告因原告未如期履行債務未受有損害及本件約定違約金過高等事實為真
    實。依前說明，本院參酌前情，認本件兩造所約定之違約金一百六十六萬元，尚
    難認有何過高之情形。原告復未能對本件約定之違約金如何過高，更舉事證以實
    其說，其主張酌減即非可採。至於原告另稱其為裝潢之必要於八十九年八月二十
    一日提前辦理交屋，並花費近一百萬元之裝潢費，並將原告重要資料及貨物三百
    餘箱置於其內，嗣被告將系爭房地換鎖不讓原告進入，致原告不能正常營運而損
    失不貲等情，非在前述本院前審酌系爭房地買賣契約因原告未依約履行給付價金
    之契約義務而為被告解除，兩造所約定違約金是否過高標準之列，併此敘明。
四、綜上所述，原告主張系爭房地買賣契約因被告將系爭房地售予第三人耀騰公司，
    並辦畢所有權移轉登記，而可歸責於被告之事由致給付不能，原告已合法行使解
    除權云云，尚非可採，已如前述。系爭房地買賣契約既係因原告遲延未付價金而
    為被告合法解除，並將原告已付價金一百六十六萬元沒收充作違約金，而該違約
    金復為損害賠償總額之預定。原告既不能證明其金額確有過高，而經本院審酌，
    亦認未有過高之情事。從而，原告依解除系爭房地買賣契約後回復原狀之法律關
    係，請求被告南蒲公司應返還五十八萬元，自起訴狀繕本送達翌日起至清償日，
    按週年利率百分之五計算之利息；被告乙○○○、甲○○應返還原告一百零八萬
    元，及自起訴狀繕本送達翌日起至清償日，按週年利率百分之五計算之利息，均
    為無理由，皆應予駁回。
五、原告之訴既經駁回，其假執行之聲請失所附麗，亦應併予駁回。
六、本案事證已臻明確，兩造其餘攻擊及防禦方法，經本院審酌後，認已與本院所為
    上述判斷不生影響，爰不一一贅述，附此敘明。
七、據上論結，本件原告之訴為無理由，依民事訴訟法第七十八條，判決如主文。
中      華      民      國    九十二    年      十      月      八      日
                                臺灣桃園地方法院民事第一庭
~B法      官  張天民
右為正本係照原本作成
如對本判決上訴，須於判決送達後廿日內向本院提出上訴狀
中      華      民      國    九十二    年      十      月      十三    日
~B法院書記官  羅文


司法院資訊處製作；財團法人民間司法改革基金會備份。
